臺灣新北地方法院刑事判決
111年度審訴字第1132號
公  訴  人  臺灣新北地方檢察署檢察官
被      告  蔡汯鈞


上列被告因詐欺等案件，經檢察官提起公訴（111 年度偵字第27
027號），被告於準備程序進行中就被訴事實為有罪之陳述，經
告以簡式審判程序之旨，並聽取當事人之意見後，本院合議庭裁
定由受命法官獨任進行簡式審判程序並判決如下：
    主  文
蔡汯鈞犯三人以上共同冒用政府機關及公務員名義詐欺取財罪，
處有期徒刑壹年貳月。
偽造之「臺灣臺中地方法院印」印文壹枚沒收。未扣案之犯罪所
得新臺幣壹萬元沒收，於全部或一部不能沒收或不宜執行沒收時
，追徵其價額。
    事  實
一、蔡汯鈞於民國111年1月26日前某時許，在不詳地點，加入真
    實姓名年籍綽號不詳之人所組成之3人以上，以實施詐術為
    手段之罪之詐欺集團，並於該集團內擔任收取詐欺所得贓款
    之工作（俗稱車手）。蔡汯鈞與該詐欺集團成員間意圖為自
    己不法所有，共同基於3人以上、冒用公務員名義詐欺取財
    、行使偽造公文書、掩飾及隱匿特定犯罪所得之來源及去向
    之洗錢等犯意聯絡，先由該詐欺集團成員於111年1月26日10
    時4分許，假冒為員警致電給羅瑞芬，向其佯稱其涉入刑事
    洗錢案件，需要求羅瑞芬交付現金予政府機關監管，其因而
    陷於錯誤，遂於同日13時55分許，前往址設新北市○○區○○路
    000號合作金庫板橋分行，臨櫃提領新臺幣（下同）50萬元
    ，羅瑞芬再依詐欺集團成員指示，前往新北市○○區○○路0段0
    00巷00號鐵皮屋前，將50萬元款項交與假冒為檢察機關人員
    之蔡汯鈞，而由蔡汯鈞當日隨即交付詐欺集團成員所偽造之
    臺灣臺中地方法院之「請求暫緩執行凍結令申請書」公文書
    【文書上蓋用「臺灣臺中地方法院印」之印文（下稱本案偽
    造之公文書）】，蔡汯鈞再將上開款項交付給詐欺集團成員
    ，以此方式製造金流之斷點，使偵查機關難以追查勾稽贓款
    之來源、去向。嗣羅瑞芬察覺有異，方悉受騙。
二、案經羅瑞芬訴由新北市政府警察局板橋分局移送臺灣新北地
    方檢察署檢察官偵查起訴。
    理  由
一、上揭犯罪事實，業據被告於警詢、偵查、本院準備程序及審
    理中均坦承不諱，核與證人即告訴人於警詢時證述之情節相
    符，復有案發地點沿路之監視錄影畫面20張、本案偽造之公
    文書1份附卷可稽，足認被告前揭自白與事實相符。本件事
    證明確，被告前開犯行堪予認定，應予依法論科。
二、論罪科刑：
㈠、按組織犯罪防制條例所稱犯罪組織，指三人以上以實施強暴
    、脅迫、詐術、恐嚇為手段或最重本刑逾5年有期徒刑之刑
    之罪，所組成具有持續性或牟利性之有結構性組織。前項有
    結構性組織，指非為立即實施犯罪而隨意組成，不以具有名
    稱、規約、儀式、固定處所、成員持續參與或分工明確為必
    要，組織犯罪防制條例第2條定有明文。次按刑罰責任之評
    價與法益之維護息息相關，對同一法益侵害為雙重評價，是
    過度評價；對法益之侵害未予評價，則為評價不足，均為法
    之所禁。又加重詐欺罪，係侵害個人財產法益之犯罪，其罪
    數之計算，核與參與犯罪組織罪之侵害社會法益有所不同，
    審酌現今詐欺集團之成員皆係為欺罔他人，騙取財物，方參
    與以詐術為目的之犯罪組織。倘若行為人於參與詐欺犯罪組
    織之行為繼續中，先後多次為加重詐欺之行為，因參與犯罪
    組織罪為繼續犯，犯罪一直繼續進行，直至犯罪組織解散，
    或其脫離犯罪組織時，其犯行始行終結。故該參與犯罪組織
    與其後之多次加重詐欺之行為皆有所重合，然因行為人僅為
    一參與犯罪組織行為，侵害一社會法益，屬單純一罪，應僅
    就「該案中」與參與犯罪組織罪時間較為密切之首次加重詐
    欺犯行論以參與犯罪組織罪及加重詐欺罪之想像競合犯，而
    其他之加重詐欺犯行，祗需單獨論罪科刑即可，無需再另論
    以參與犯罪組織罪，以避免重複評價。是如行為人於參與同
    一詐欺集團之多次加重詐欺行為，因部分犯行發覺在後或偵
    查階段之先後不同，肇致起訴後分由不同之法官審理，為裨
    益法院審理範圍明確、便於事實認定，即應以數案中「最先
    繫屬於法院之案件」為準，以「該案件」中之「首次」加重
    詐欺犯行與參與犯罪組織罪論以想像競合。縱該首次犯行非
    屬事實上之首次，亦因參與犯罪組織之繼續行為，已為該案
    中之首次犯行所包攝，該參與犯罪組織行為之評價已獲滿足
    ，自不再重複於他次詐欺犯行中再次論罪，俾免於過度評價
    及悖於一事不再理原則。至於「另案」起訴之他次加重詐欺
    犯行，縱屬事實上之首次犯行，仍需單獨論以加重詐欺罪，
    以彰顯刑法對不同被害人財產保護之完整性，避免評價不足
    （最高法院109年度台上字第3945號判決意旨參照）。經查
    ，被告於111年1月26日前某日即參與本案詐欺集團，而參與
    本案犯行，且其於警詢及偵查中均供稱該詐欺集團之內部分
    工，係由真實姓名、年籍不詳之男性等人指揮被告擔任車手
    收取詐欺款項，被告所收取之款項再轉交收水繳回該詐欺集
    團，則被告對於本案詐欺集團為具有持續性或牟利性之組織
    ，顯非為立即實施犯罪而隨意組成之團體，自當知之甚明。
    足徵參與之本案詐欺集團屬於三人以上，以實施詐術為手段
    ，所組成具有持續性及牟利性之結構性組織，應堪認定。次
    查，依本院被告前案紀錄表顯示，在本案繫屬本院前，被告
    未曾因參與本案詐欺集團所為不同次詐欺取財犯行遭檢察官
    提起公訴或聲請簡易判決處刑，顯見本案為最先繫屬於法院
    之案件，依上開說明，本案應論被告參與犯罪組織罪。
㈡、次按刑法上之偽造文書罪，乃著重於保護公共信用之法益，
    即使該偽造文書所載名義製作人實無其人，而社會上一般人
    仍有誤信其為真正文書之危險，即難阻卻犯罪之成立（最高
    法院54年台上字第1404號判決意旨參照）。又刑法上所稱「
    公文書」，係指公務員職務上製作之文書，與其上有無使用
    「公印」無涉；若由形式上觀察，文書之製作人為公務員，
    且文書之內容係就公務員職務上之事項所製作，即令該偽造
    之公文書上所載製作名義機關不存在，或該文書所載之內容
    並非該管公務員職務上所管轄，然社會上一般人既無法辨識
    而仍有誤信為真正之危險，仍難謂非公文書。經查，本案詐
    騙集團成員偽造之「請求暫緩執行凍結令申請書」文書1份
    ，形式上表明係「臺灣臺中地方法院」政府機關所出具，其
    內容又與公權力相關，自有表彰該機關公務員本於職務而製
    作之意，縱該文書所載之內容顯有疑義，惟一般成年人苟非
    熟稔行政系統組織或法律事務，實不足以分辨該機關單位或
    文書內容是否真實，確有誤信前述文書係公務員職務上所製
    作之危險，自屬偽造之公文書無訛。又該偽造公文書上之偽
    造「臺灣臺中地方法院印」印文1 枚，其全銜內容與我國公
    務機關名銜相符，應認屬刑法第218 條所規定之公印文。
㈢、又洗錢防制法業於105年12月28日修正公布，並於106年6月28
    日生效施行。為徹底打擊洗錢犯罪，新法乃依照國際防制洗
    錢金融行動工作組織（Financial Action Task Force）40
    項建議之第3項建議，並參採聯合國禁止非法販運麻醉藥品
    和精神藥物公約及聯合國打擊跨國有組織犯罪公約之洗錢行
    為定義，將洗錢行為之處置、多層化及整合等各階段，全部
    納為洗錢行為，而於新法第2條規定：「本法所稱洗錢，指
    下列行為：一、意圖掩飾或隱匿特定犯罪所得來源，或使他
    人逃避刑事追訴，而移轉或變更特定犯罪所得。二、掩飾或
    隱匿特定犯罪所得之本質、來源、去向、所在、所有權、處
    分權或其他權益者。三、收受、持有或使用他人之特定犯罪
    所得。」以求與國際規範接軌。過去實務認為，行為人對犯
    特定犯罪所得之財物或利益作直接使用或消費之處分行為，
    或僅將自己犯罪所得財物交予其他共同正犯，祇屬犯罪後處
    分贓物之行為，非該條例所規範之洗錢行為，惟依新法規定
    ，倘行為人意圖掩飾或隱匿特定犯罪所得來源，而將特定犯
    罪所得直接消費處分，甚或交予其他共同正犯，而由共同正
    犯以虛假交易外觀掩飾不法金流移動，即難認單純犯罪後處
    分贓物之行為，應仍構成新法第2條第1款或第2款之洗錢行
    為（最高法院110年度台上字第2080號判決意旨參照）。查
    被告係將所詐得之告訴人交付之款項，帶往指定地點交付予
    詐欺集團上游，業據被告於警詢及偵查時供承在卷，自形式
    上觀察，於此際即與被告持告訴人所交付之贓款，產生金流
    之斷點，實際上已發生掩飾、隱匿特定犯罪所得來源、去向
    之效果，且足認被告及其所屬集團成員係基於掩飾、隱匿特
    定犯罪所得來源之意圖而為之，自構成洗錢防制法第14條第
    1項之一般洗錢罪。
㈣、是核被告所為，係犯刑法第216條、第211條之行使偽造公文
    書罪及同法第339條之4第1項第1款、第2款之三人以上共同
    冒用政府機關及公務員名義詐欺取財罪、洗錢防制法第14條
    第1項之洗錢罪及組織犯罪防制條例第3 條第l 項後段之參
    與犯罪組織罪。被告所屬詐欺集團成員偽造公文書上印文之
    行為，係偽造公文書之階段行為，其等偽造公文書後復持以
    向告訴人行使，則該偽造公文書之低度行為，亦應為行使偽
    造公文書之高度行為所吸收，均不另論罪。
㈤、共同實施犯罪行為之人，在合同意思範圍以內，各自分擔犯
    罪行為之一部，相互利用他人之行為，以達其犯罪之目的者
    ，即應對於全部所發生之結果，共同負責。又共同正犯之成
    立，祇須具有犯意之聯絡及行為之分擔，既不問犯罪動機起
    於何人，亦不必每一階段犯行，均須參與（最高法院28年上
    字第3110號、34年上字第862號判決同斯旨）。而共同正犯
    之意思聯絡，原不以數人間直接發生者為限，若有間接之聯
    絡者，亦包括在內，如甲分別邀約乙、丙犯罪，雖乙、丙間
    彼此並無直接之聯絡，亦無礙於其為共同正犯之成立（最高
    法院77年台上字第2135號判決意旨參照）。準此，行為人參
    與構成要件行為之實施，並不以參與構成犯罪事實之全部或
    始終參與為必要，即使僅參與構成犯罪事實之一部分，或僅
    參與某一階段之行為，亦足以成立共同正犯。經查，本案詐
    欺集團分工細緻明確，被告雖未自始至終參與各階段之犯行
    ，惟其與詐欺集團其他成員既為詐騙告訴人而彼此分工，堪
    認係在合同意思範圍內，各自分擔犯罪行為之一部，並相互
    利用他人之行為，以達犯罪之目的，參諸上開說明，被告自
    應就所參與犯行，對於全部所發生之結果，共同負責。從而
    ，被告與其他詐欺集團成員間，有犯意聯絡及行為分擔，應
    論以共同正犯。
㈥、被告所犯上開行使偽造公文書罪、三人以上共同冒用政府機
    關及公務員名義詐欺取財罪、一般洗錢罪、參與犯罪組織罪
    ，目的均為不法牟取告訴人之金錢，乃屬同一犯罪決意及預
    定計畫下所為階段行為，依一般社會通念，渠等實施詐術、
    前往取款而行使偽造公文書及隱匿該等詐欺犯罪所得之去向
    及所在之行為，具有行為局部之同一性，法律評價應認屬一
    行為較為適當，是被告以一行為同時觸犯上開罪名，為想像
    競合犯，應依刑法第55條之規定，從一重之三人以上共同冒
    用政府機關及公務員名義詐欺取財罪處斷。至公訴意旨雖未
    敘及被告一般洗錢罪、參與犯罪組織罪之犯行，然此部分與
    起訴之犯罪事實具有想像競合犯裁判上一罪之關係，應為起
    訴效力所及，且經本院當庭告知被告另涉此部分罪名，予被
    告表示意見之機會，已無礙於被告訴訟防禦權之行使，本院
    自應併予審理，附此敘明。
㈦、按洗錢防制法第16條第2項規定：「犯前2條之罪，在偵查或
    審判中自白者，減輕其刑。」；又按想像競合犯之處斷刑，
    本質上係「刑之合併」。其所謂從一重處斷，乃將想像競合
    犯組成之評價上數罪，合併為科刑一罪，其所對應之刑罰，
    亦合併其評價上數罪之數法定刑，而為一個處斷刑。易言之
    ，想像競合犯侵害數法益者皆成立犯罪，論罪時必須輕、重
    罪併舉論述，同時宣告所犯各罪名，包括各罪有無加重、減
    免其刑之情形，亦應說明論列，量刑時併衡酌輕罪部分量刑
    事由，評價始為充足，然後依刑法第55條前段規定「從一重
    處斷」，非謂對於其餘各罪可置而不論。因此，法院決定處
    斷刑時，雖以其中最重罪名之法定刑，做為裁量之準據，惟
    於裁量其輕重時，仍應將輕罪合併評價在內（最高法院108
    年度台上字第4405號、第4408號判決意旨參照）。查被告於
    本院審理中自白上開一般洗錢犯行，依上開規定原應減輕其
    刑，惟被告所犯一般洗錢罪係屬想像競合犯其中之輕罪，被
    告就本案犯行係從一重之三人以上共同冒用政府機關及公務
    員名義詐欺取財罪，就被告此部分想像競合輕罪得減刑部分
    ，依上開說明，由本院於後述量刑時一併衡酌該部分減輕其
    刑事由。
㈧、爰審酌被告正值青壯，不循正當途徑賺取財物，竟圖一時金
    錢之利，而與所屬詐騙集團成員遂行其等之詐騙行為，侵害
    告訴人財產法益，助長詐騙歪風，嚴重影響社會治安及交易
    秩序，所為殊值非難，惟其犯後坦承犯行，非無悔意、態度
    尚可，且所參與者係俗稱「車手」之角色，其主觀惡性、介
    入程度及犯罪情節，相較於主要之籌劃者、主事者或實行詐
    騙者，顯然輕重有別，兼衡其犯罪之動機、目的、手段、其
    所詐得之金額、在審理時自白洗錢犯行，暨其無前科（有被
    告前案紀錄表在卷可參）、智識程度為大學畢業（見其個人
    戶籍資料），自陳目前從事車床工作、月薪4萬元，需扶養
    身體不佳之父親之生活狀況（參本院簡式審判筆錄第4頁）
    ，以及其無力賠償告訴人，故迄今尚未與告訴人達成和解或
    賠償損失等一切情狀，量處如主文所示之刑，以資懲儆。
四、沒收：
㈠、本案偽造「請求暫緩執行凍結令申請書」公文書上之偽造「
    臺灣臺中地方法院印」印文1枚，屬偽造之印文，不問屬於
    犯人與否，應依刑法第219條之規定宣告沒收。至上開偽造
    之「請求暫緩執行凍結令申請書」公文書1份，業經被告交
    付予告訴人持有，已非屬被告或共犯所有之物，故不併予宣
    告沒收。至上開偽造之印文，並無證據可證明係詐欺集團以
    偽造印章方式所偽造（本案偽造公文書為列印本【見他字卷
    第25頁】，該偽造印文亦有可能以數位列印或其他方式偽造
    ），爰不就該偽造印章部分為沒收之諭知，附此敘明。
㈡、按共同正犯之犯罪所得，沒收或追徵，應就各人所分得之數
    額分別為之；先前對共同正犯採連帶沒收犯罪所得之見解，
    已不再援用及供參考（最高法院104年第13次刑事庭會議決
    議意旨參照），此為終審機關近來一致之見解。所謂各人「
    所分得」，係指各人「對犯罪所得有事實上之處分權限」，
    法院應視具體個案之實際情形而為認定：倘若共同正犯各成
    員內部間，對於不法利得分配明確時，固應依各人實際分配
    所得沒收；然若共同正犯成員對不法所得並無處分權限，其
    他成員亦無事實上之共同處分權限者，自不予諭知沒收；至
    共同正犯各成員對於不法利得享有共同處分權限時，則應負
    共同沒收之責（最高法院104年度台上字第3937號判決意旨
    參照）。經查被告於警詢中供稱：其提領一次款項報酬為1
    萬元等語，復於偵查中供稱：其當天報酬為2萬元等語（見
    偵卷第15、63頁），且遍查全卷證據資料，無從知悉被告本
    案犯行可獲得多少報酬，依罪疑有利被告原則，自應採認被
    告實際犯罪所得為1萬元，屬被告之犯罪所得，並未扣案或
    實際合法發還告訴人，為避免被告無端坐享犯罪所得，應依
    刑法第38條之1第1項前段、第3項之規定宣告沒收，並於全
    部或一部不能或不宜執行沒收時，追徵其價額（追徵所代表
    之意涵亦包括沒收原物為金錢而不能或不宜沒收時，亦得宣
    告以追徵方法替代）。　　
㈢、另按洗錢防制法第18條第1項固規定「犯第14條之罪，其所移
    轉、變更、掩飾、隱匿、收受、取得、持有、使用之財物或
    財產上利益，沒收之；犯第15條之罪，其所收受、持有、使
    用之財物或財產上利益，亦同」，而採取義務沒收主義，只
    要合於前述規定，法院即應為相關沒收之諭知，然該洗錢行
    為之標的是否限於行為人所有者始得宣告沒收，法無明文，
    且實務上一向認為倘法條並未規定「不問屬於犯罪行為人與
    否均沒收」時，自仍以屬於被告所有者為限，始應予諭知沒
    收。查被告既已將所收取款項全數交予所屬詐欺集團成員，
    則前揭款項已非被告所有，亦非由其支配持有中，自無庸依
    洗錢防制法第18條第1項前段規定諭知沒收，附此敘明。
五、末按，發起、主持、操縱或指揮犯罪組織者，處3年以上10
    年以下有期徒刑，得併科新臺幣1億元以下罰金；參與者，
    處6月以上5年以下有期徒刑，得併科新臺幣1千萬元以下罰
    金。但參與情節輕微者，得減輕或免除其刑；犯第1項之罪
    者，應於刑之執行前，令入勞動場所，強制工作，其期間為
    3年，組織犯罪防制條例第3條第1項、第3項固有明文，然因
    上開規定就受處分人之人身自由所為限制，違反憲法比例原
    則及憲法明顯區隔原則之要求，與憲法第8條保障人身自由
    之意旨不符，並於110年12月10日之日起失效，業經司法院
    大法官以釋字第812號解釋在案，是就參與犯罪組織者，得
    於刑之執行前，令入勞動場所，強制工作之規定，既經司法
    院大法官認定有違憲之情事，且自解釋公布之日起失其效力
    ，本案自無從對被告宣告強制工作，附此敘明。
據上論斷，應依刑事訴訟法第273條之1第1項、第299條第1 項前
段，判決如主文。
本案經檢察官陳雅詩偵查起訴，由檢察官王佑瑜到庭執行公訴。
中    華    民    國    111   年    11    月    10    日
                  刑事第二十三庭  法  官  朱學瑛
上列正本證明與原本無異。
如不服本判決，應於判決送達後20日內敘明上訴理由，向本院提
出上訴狀(應附繕本)，上訴於臺灣高等法院。其未敘述上訴理由
者，應於上訴期間屆滿後20日內向本院補提理由書「切勿逕送上
級法院」。
                                  書記官  盧姿妤
中    華    民    國    111   年    11    月    10    日
附錄本案論罪科刑法條全文：
中華民國刑法第211條
偽造、變造公文書，足以生損害於公眾或他人者，處1年以上7年
以下有期徒刑。

中華民國刑法第216條
行使第210條至第215條之文書者，依偽造、變造文書或登載不實
事項或使登載不實事項之規定處斷。

中華民國刑法第339條之4
犯第339條詐欺罪而有下列情形之一者，處1年以上7年以下有期
徒刑，得併科1百萬元以下罰金：
一、冒用政府機關或公務員名義犯之。
二、三人以上共同犯之。
三、以廣播電視、電子通訊、網際網路或其他媒體等傳播工具，
　　對公眾散布而犯之。
前項之未遂犯罰之。

洗錢防制法第2條
本法所稱洗錢，指下列行為：
一、意圖掩飾或隱匿特定犯罪所得來源，或使他人逃避刑事追訴
    ，而移轉或變更特定犯罪所得。
二、掩飾或隱匿特定犯罪所得之本質、來源、去向、所在、所有
    權、處分權或其他權益者。
三、收受、持有或使用他人之特定犯罪所得。
　　
洗錢防制法第14條
有第二條各款所列洗錢行為者，處七年以下有期徒刑，併科新臺
幣五百萬元以下罰金。
前項之未遂犯罰之。
前二項情形，不得科以超過其特定犯罪所定最重本刑之刑。

組織犯罪防制條例第3條
發起、主持、操縱或指揮犯罪組織者，處三年以上十年以下有期
徒刑，得併科新臺幣一億元以下罰金；參與者，處六月以上五年
以下有期徒刑，得併科新臺幣一千萬元以下罰金。但參與情節輕
微者，得減輕或免除其刑。
具公務員或經選舉產生之公職人員之身分，犯前項之罪者，加重
其刑至二分之一。
犯第一項之罪者，應於刑之執行前，令入勞動場所，強制工作，
其期間為三年。
前項之強制工作，準用刑法第九十條第二項但書、第三項及第九
十八條第二項、第三項規定。
以言語、舉動、文字或其他方法，明示或暗示其為犯罪組織之成
員，或與犯罪組織或其成員有關聯，而要求他人為下列行為之一
者，處三年以下有期徒刑，得併科新臺幣三百萬元以下罰金：
一、出售財產、商業組織之出資或股份或放棄經營權。
二、配合辦理都市更新重建之處理程序。
三、購買商品或支付勞務報酬。
四、履行債務或接受債務協商之內容。
前項犯罪組織，不以現存者為必要。
以第五項之行為，使人行無義務之事或妨害其行使權利者，亦同
。
第五項、第七項之未遂犯罰之。